臺灣桃園地方法院民事判決
111年度桃訴字第6號
原      告  李宏偉
訴訟代理人  陳韻如律師
被      告  李正華
            陳連祥
            魏昱翔
            魏婉惠
            魏婉蓉
            魏婉楟
            謝彩雪
            彭莉津
上列  八人
訴訟代理人  巫宗翰律師
複  代理人  劉芯言律師
被      告  江明雄

上列當事人間請求分割共有物事件，本院於民國111 年4 月1 日
言詞辯論終結，判決如下：
    主    文
原告及被告李正華共有之桃園市○○區○路段○○○○○○地號土地（權
利範圍：一二七分之五八）及坐落其上桃園市○○區○路段000○號
、門牌號碼桃園市○○區○○街00號之五層樓房屋（建物謄本登記為
三層樓，其中四、五層樓部分為增建，未辦保存登記），權利範
圍全部分歸被告李正華取得。
兩造就共有坐落桃園市○○區○路段○○○○○○地號土地，應依如附表
二即附圖桃園市桃園地政事務所土地複丈成果圖编號所示方法予
以分割。
被告李正華應補償原告新臺幣玖佰伍拾萬元。
訴訟費用新臺幣壹仟捌佰捌拾元（建物部分）由原告及被告李正
華各負擔二分之一，其餘由兩造依附表四所示之應有部分比例負
擔。
    事實及理由
壹、程序方面：
一、按訴狀送達後，原告不得將原訴變更或追加他訴，但訴訟標
    的對於數人必須合一確定時，追加其原非當事人之人為當事
    人者，不在此限，民事訴訟法第255 條第1項第5款定有明文
    。次按分割共有物之訴，須共有人全體參與訴訟，其當事人
    之適格始無欠缺。本件原告起訴時原聲明：請准原告及被告
    李正華共有之門牌號碼桃園市○○區○○街00號房屋（登記為三
    層樓）及興建其上未辦保存登記建物（第四、五層樓，下合
    稱系爭房屋），權利範圍全部分歸原告所有，並由原告補償
    被告金錢，嗣於民國110年4月12日追加聲明第二項，即請求
    分割系爭房屋所坐落桃園市○○區○路段000000地號土地（下
    稱系爭土地），及追加系爭土地之共有人江明雄、陳連祥、
    魏昱翔、魏婉惠、魏婉蓉、魏婉楟、謝彩雪、彭莉津為被告
    ，核於前開法律規定相符，故原告所為訴之變更追加，應予
    准許。
二、次按因不動產之物權或其分割或經界涉訟者，專屬不動產所
    在地之法院管轄，民事訴訟法第10條第1 項定有明文。查原
    告請求分割之土地及房屋，均位於本院轄區，依上開規定，
    專屬於本院管轄。
三、又按因訴之變更、追加或提起反訴，致其訴之全部或一部，
    不屬第427條第1項及第2項之範圍者，除當事人合意繼續適
    用簡易程序外，法院應以裁定改用通常訴訟程序，並由原法
    官繼續審理，民事訴訟法第435條第1項定有明文。本件原告
    變更追加後之訴，致其訴之全部或一部已非屬民事訴訟法第
    427條所定應適用簡易程序之範圍，而兩造並未合意繼續適
    用簡易程序之情形，爰依上開規定改用通常訴訟程序。
四、被告江明雄經合法通知，無正當理由未於最後言詞辯論期日
    到場，核無民事訴訟法第386條所列情形，故依原告之聲請
    ，由其一造辯論而為判決。
貳、實體方面：
一、原告主張：系爭房屋及系爭土地為兩造所共有（應有部分比
    例如附表一、二所示），又上開土地及房屋並無不能分割之
    情事，惟兩造迄今無法達成分割協議，且系爭不動產僅有1
    個共同出入口，並無個別出入口，性質上實難以原物分割，
    爰依民法第823條、第824條規定，訴請分割系爭不動產，分
    割方案請參酌桃園市桃園地政事務所收件日期文號為110年1
    0月25日桃測法字第021700號複丈成果圖（下稱附圖）。並
    聲明：㈠請准原告及被告李正華共有系爭房屋之權利範圍全
    部分歸原告所有，並由原告補償被告李正華金錢。㈡兩造共
    有之系爭土地准予分割，分割方式如附表三所示。
二、被告部分：
　㈠被告李正華：
　　系爭房屋一樓的早餐店以前都是被告李正華及原告父親輪流
    經營，以每年10月1 內為交換的時間點，110 年10月1 日起
    輪到被告李正華經營，三樓是被告李正華在使用，二樓的部
    份是被告李正華之母親於110 年1 月20日往生前使用，兩造
    間就系爭房屋沒有分管約定，持分各為二分之一，因為系爭
    不動產是被告李正華的父母親留下來的，被告李正華可以提
    出950 萬元補償金給原告，足以彌補原告的移轉所有權登記
    的對價，也讓原告獲取金錢上利益，請鈞院將系爭不動產的
    所有權分歸給被告李正華，不以目前占有使用狀況作唯一考
    量。
  ㈡被告江明雄未於最後言詞辯論期日到場，惟據其先前到庭陳
    述略以：伊沒有建物坐落系爭土地上，伊只是系爭土地共有
    人，伊不願意與其他人維持共有，附圖編號D部分由伊單獨
    取得沒有意見。
  ㈢被告魏昱翔、魏婉惠、魏婉蓉、魏婉楟、謝彩雪：
　　系爭土地上之門牌號碼桃園市○○區○○街00號房屋為伊等所有
    ，現在由被告魏婉楟、謝彩雪居住，附圖編號B部分，希望
    由被告魏昱翔、魏婉惠、魏婉蓉、魏婉楟、謝彩雪維持共有
    。
  ㈣被告陳連祥、彭莉津：
　　系爭土地上之門牌號碼桃園市○○區○○街00號房屋為伊等所有
    ，附圖編號B部分，希望由被告陳連祥、彭莉津維持共有。
三、得心證之理由：
　㈠按各共有人得隨時請求分割共有物，但因物之使用目的不能
    分割或契約訂有不分割之期限者，不在此限，民法第823條
    第1項定有明文。本件原告主張系爭不動產為兩造共有，應
    有部分如附表一、二所示，兩造就系爭不動產未訂有不分割
    協議，亦無因物之使用目的上不能分割情形，兩造無法就分
    割方法達成協議等情，業據其提出系爭不動產登記第一類謄
    本為證，且為兩造所不爭，堪信原告之主張應為真實，是原
    告本於共有人之地位，訴請分割系爭不動產，自屬有據。
　㈡次按共有物之分割，依共有人協議之方法行之。分割之方法
    不能協議決定，或於協議決定後因消滅時效完成經共有人拒
    絕履行者，法院得因任何共有人之請求，命為下列之分配：
    一、以原物分配於各共有人。但各共有人均受原物之分配顯
    有困難者，得將原物分配於部分共有人。二、原物分配顯有
    困難時，得變賣共有物，以價金分配於各共有人；或以原物
    之一部分分配於各共有人，他部分變賣，以價金分配於各共
    有人。以原物為分配時，如共有人中有未受分配，或不能按
    其應有部分受分配者，得以金錢補償之。民法第824 條第1
    、2 、3 項亦有明定。另按共有物分割方法，法院應斟酌當
    事人之聲明，共有物之性質，經濟效用及全體共有人之利益
    等公平決之，不受當事人主張之拘束（最高法院69年度台上
    字第3100號判決可參）。是以，法院就共有物之分割方法有
    自由裁量之權，惟應斟酌當事人之聲明、各共有人之利害關
    係、共有物之性質、價格、利用價值、使用現況，及分割後
    之經濟效益，並維持全體共有人之公平，而為適當分配。
  ㈢再按區分所有建築物，係數人區分一建築物而各專有其一部
    ，就專有部分有單獨所有權，並就該建築物及其附屬物之共
    有部分共有之建築物。且專有部分與其所屬之共有部分及其
    基地之權利不得分離而為移轉或設定負擔。民法第799 條第
    1、5 項定有明文。另按公寓大廈之全部或一部分，具有使
    用上之獨立性，且為區分所有權標的之專有部分，不得與其
    所屬建築物共用部分之應有部分及其基地所有權或地上權之
    應有部分分離而為移轉或設定負擔，公寓大廈管理條例第3 
    條第3 款及第4 條第2 項亦有規定。經查，系爭房屋係五層
    樓之加強磚造公寓（第4 層及第5 層為未經保存登記增建部
    分），有上開建物登記謄本及現況照片可參，是系爭房屋與
    所屬基地不得分離而移轉。
　㈣本院審酌系爭房屋原係被告李正華之父母所遺留，而李正華
    既前與其父母居住在系爭房屋，堪認無論生活中之大小事，
    李正華均與家人在系爭房屋共同度過，則對於李正華來說，
    系爭房屋不僅具有經濟上價值，更承載了李正華對於人生重
    要時光之回憶以及對父母之思念，現被告李正華之父母均已
    去世，被告李正華唯一堪憑藉者，僅有系爭房屋而已，故系
    爭房屋對於被告李正華之精神意義遠超財產價值，被告李正
    華無論在感情上或生活上，對於系爭房屋均有極高之依存性
    ；又系爭房屋及其基地經昇揚不動產估價師聯合事務所鑑價
    結果，其房地總價為11,912,000元，有該事務所不動產估價
    報告書在卷可稽，而被告李正華同意以950萬元補償原告，
    此補償標準明顯高於鑑價結果，對於原告亦較為有利。
　㈤另被告江明雄僅是系爭土地共有人，並無建物坐落其上，且
    不願意與其他人維持共有；被告魏昱翔、魏婉惠、魏婉蓉、
    魏婉楟、謝彩雪間，及被告陳連祥、彭莉津間，則分別表明
    同意維持共有關係，是以，本院審酌系爭不動產之性質、分
    割共有物之目的、經濟效益、權利比例、並綜合兩造之意願
    及兼顧共有人公平均衡原則等一切因素，認系爭土地以附表
    二所示分割方案，應屬妥適。
四、從而，原告依民法第823條、第824條規定，訴請裁判分割共
    有物，為有理由，並定分割方法如主文第1、2、3項所示。
五、末按，法院依民法第824 條命為適當之分配時，乃斟酌何種
    分割方法較能增進共有物之經濟效益，並兼顧兩造利益以為
    決定，不受共有人主張之拘束，亦不因何造起訴而有不同，
    縱法院認原告請求分割共有物為有理由，依法決定分割方法
    ，被告應訴並提出不同主張，係促使法院就如何為適法分割
    形成心證，如僅因法院准許原告分割共有物之請求或採納其
    分割方案，即命被告負擔全部訴訟費用，顯失公允。本院酌
    量兩造均可因本件分割共有物而獲得利益，故由兩造依應有
    部分比例負擔訴訟費用方不致失衡，爰諭知如主文第4 項所
    示。
六、訴訟費用負擔之依據：民事訴訟法第80條之1。
　　
中    華    民    國  111     年    4     月    15    日
                  桃園簡易庭  法  官  汪智陽
以上正本係照原本作成。
如不服本判決，應於送達後20日內，向本院提出上訴狀並表明上
訴理由，如於本判決宣示後送達前提起上訴者，應於判決送達後
20日內補提上訴理由書（須附繕本）。
如委任律師提起上訴者，應一併繳納上訴審裁判費。
中    華    民    國  111     年    4     月    15    日
                              書記官  陳家蓁　　
　　
附表一：系爭房屋共有人之應有部分比例
編號 共有人 應有部分比例 分割方案 1 李宏偉 1/2  2 李正華 1/2 單獨取得全部 

附表二：系爭土地共有人之應有部分比例
編號 共有人 應有部分比例 分割方案及附圖編號 1 李宏偉 29/127 無 2 李正華 29/127 單獨取得 附圖編號A部分 3 江明雄 3/127 單獨取得 附圖編號D部分 4 陳連祥 27/254 取得編號C部分，由其二人依相同比例維持共有 5 彭莉津 27/254  6 魏昱翔 39/635 取得編號B部分，由其五人依相同比例維持共有  7 魏婉惠 39/635  8 魏婉蓉 39/635  9 魏婉楟 39/635  10 謝彩雪 39/635  

附表三：原告主張系爭土地分割方式
編號 共有人 應有部分比例 分割方案及附圖編號 1 李宏偉 29/127 單獨取得 附圖編號A部分 2 李正華 29/127 無 3 江明雄 3/127 單獨取得 附圖編號D部分 4 陳連祥 27/254 取得編號C部分，由其二人依相同比例維持共有 5 彭莉津 27/254  6 魏昱翔 39/635 取得編號B部分，由其五人依相同比例維持共有  7 魏婉惠 39/635  8 魏婉蓉 39/635  9 魏婉楟 39/635  10 謝彩雪 39/635  

附表四：訴訟費用負擔比例
編號 當事人 應有負擔比例 1 李宏偉 29/127 2 李正華 29/127 3 江明雄 3/127 4 陳連祥 27/254 5 彭莉津 27/254 6 魏昱翔 39/635 7 魏婉惠 39/635 8 魏婉蓉 39/635 9 魏婉楟 39/635 10 謝彩雪 39/635